臺灣高等法院臺中分院刑事判決
110年度上易字第226號
上  訴  人  
即  被  告  尤榮福
上列上訴人即被告因詐欺案件，不服臺灣臺中地方法院108年度
易字第3958號中華民國109年11月25日第一審判決（起訴案號：
臺灣臺中地方檢察署108年度偵字第6265號），提起上訴，本院
判決如下：
    主  文
上訴駁回。
    犯罪事實
一、甲○○為址設臺中市○區○○○路○段000號5樓「勵誠法律事務所
    」之執業律師，於民國105年4月間某日，在「勵誠法律事務
    所」內，接受乙○○之委任擔任其與配偶胡進福離婚訴訟之訴
    訟代理人，俟乙○○於105年5月4日向胡進福提起訴訟請求裁
    判離婚（案經臺灣臺中地方法院以105年度司家調字第464號
    案件進行調解，因調解不成立，而以105年度婚字第529號案
    件審理）。詎甲○○明知其就上開案件並無意對胡進福之財產
    聲請假扣押，亦無代為墊付假扣押擔保費用之情事，竟意圖
    為自己不法之所有，基於詐欺取財之接續犯意，於105年4月
    間接受乙○○委任後至同年6月6日之期間，在「勵誠法律事務
    所」或透過通訊軟體LINE之電話、訊息等方式，向乙○○佯稱
    ：因離婚訴訟涉及請求給付子女扶養費，須對胡進福之財產
    聲請假扣押，案件始有勝算，應向法院繳交假扣押擔保費用
    ，訴訟結束即可領回，已由律師事務所先行代墊該筆費用，
    要求乙○○儘速匯款云云，致乙○○陷於錯誤，誤信甲○○欲聲請
    假扣押且已代墊該筆假扣押擔保費用，因而先後於105年5月
    13日匯款新臺幣（下同）22萬1,300元、同年6月6日匯款5萬
    元至甲○○指定之華南商業銀行帳號000000000000號「勵誠法
    律事務所」帳戶內（以下稱系爭「勵誠法律事務所」帳戶）
    ，旋經甲○○提領殆盡。嗣胡進福於105年10月17日向乙○○提
    起離婚反訴（案經臺灣臺中地方法院以105年度婚字第631號
    案件審理），雙方於106年4月21日和解離婚，惟關於胡進福
    請求剩餘財產分配（臺灣臺中地方法院106年度家訴字第79
    號）及酌定親權（臺灣臺中地方法院106年度家親聲字第325
    、326號）案件，甲○○雖亦受乙○○委任擔任訴訟代理人，但
    於106年7月14日、同年10月20日均未到庭且無法聯繫，經乙
    ○○向法院查詢結果，得悉甲○○並未對胡進福之財產聲請假扣
    押，始知受騙，經報警處理，而查悉上情。
二、案經乙○○訴由臺中市政府警察局第一分局報告臺灣臺中地方
    檢察署檢察官偵查起訴。
    理    由
一、證據能力：
  ㈠按被告以外之人於審判外之言詞或書面陳述，除法律有規定
    者外，不得作為證據，刑事訴訟法第159條第1項定有明文。
    次按檢察官於偵查中訊問證人，並無必須傳喚被告使之得以
    在場之明文，而刑事訴訟法第248條第1項前段雖規定「如被
    告在場者，被告得親自詰問」，事實上亦難期被告有於偵查
    中行使詰問權之機會。此項未經被告詰問之被告以外之人於
    偵查中向檢察官所為之陳述，依刑事訴訟法第159條之1第2 
    項之規定，原則上屬於法律規定為有證據能力之傳聞證據，
    於例外顯有不可信之情況，始否定其得為證據。是得為證據
    之被告以外之人於偵查中向檢察官所為之陳述，因其陳述未
    經被告詰問，應認屬於未經合法調查之證據，非為無證據能
    力，而禁止證據之使用。此項詰問權之欠缺，非不得於審判
    中由被告行使以補正，而完足為經合法調查之證據（最高法
    院98年度台上字第5919號判決意旨參照）。證人劉○○於檢察
    官偵訊時具結證述其介紹被告為告訴人乙○○處理離婚訴訟，
    及在場見聞告訴人透過LINE電話與被告交談時，被告在電話
    中要求告訴人支付聲請假扣押費用50萬元等情，被告並未釋
    明有何顯不可信之情況，證人劉○○復於原審審理中亦到庭結
    證並由被告行使對質詰問權，已完足調查之程序，則依上開
    說明，自應認證人劉○○前開偵訊時所為之證述具有證據能力
    ，且經合法調查，得作為認定被告犯罪事實之證據。
  ㈡次按證人以聞自原始證人在審判外之陳述作為內容之陳述，
    純屬傳聞之詞，其既未親自聞見或經歷其所陳述之事實，法
    院縱令於審判期日對其訊問，或由被告對其詰問，亦無從擔
    保其陳述內容之真實性，應認證人之傳聞證言不具證據能力
    ，不得以之作為認定犯罪事實之依據（最高法院95年度台上
    字第515號判決意旨參照）。證人劉○○於檢察官偵訊及原審
    審理時所為聽聞告訴人轉述被告表示已幫忙代墊假扣押費用
    及告訴人為此匯款20餘萬元予被告等證述內容，被告主張屬
    傳聞證據而無證據能力云云，經查證人劉○○所為前揭部分之
    證述，均係聽聞告訴人轉述而來，既未親自見聞或經歷其所
    陳述之內容，乃屬傳聞證言，自無證據能力。
  ㈢又按被告以外之人於偵查中，經檢察官非以證人身分傳喚，
    於取證時，除在法律上有不得令其具結之情形者外，亦應依
    人證之程序命其具結，方得作為證據，惟是類被害人、共同
    被告、共同正犯等被告以外之人，在偵查中未經具結之陳述
    ，依通常情形，其信用性仍遠高於在警詢等所為之陳述，衡
    諸其等於警詢等所為之陳述，均無須具結，卻於具有「特信
    性」、「必要性」時，即得為證據，則若謂該偵查中未經具
    結之陳述，一概無證據能力，無異反而不如警詢等之陳述，
    顯然失衡。因此，被告以外之人於偵查中未經具結所為之陳
    述，如與警詢等陳述同具有「特信性」、「必要性」時，依
    「舉輕以明重」原則，本於刑事訴訟法第159條之2 、第159
    條之3之同一法理，例外認為有證據能力，以彌補法律規定
    之不足，俾應實務需要，方符立法本旨。證人即告訴人乙○○
    於檢察官偵訊時所為未經具結之證述，及其於警詢時所為之
    陳述，均為被告以外之人於審判外之陳述而屬傳聞證據，且
    被告主張無證據能力，亦核無刑事訴訟法第159條之2 規定
    傳聞例外之情形，故無證據能力。
  ㈣按以文書作為證據資料使用時，依其性質、作用，有不同之
    屬性。倘以文書內容所載文義，作為待證事實之證明，乃書
    面陳述，其為被告以外之人出具者，有刑事訴訟法第159條
    第1項及其相關之傳聞法則規定適用；若以物質外觀之存在
    ，作為待證事實之證明，即為物證之一種，無傳聞法則之適
    用，原則上具有證據能力，縱有違法取得問題，當依同法第
    158條之4關於權衡法則之規定，定其證據能力之有無，二者
    有別，不應相混淆。至文書資料亦有兼具傳聞證據與物證之
    性質者，斯時其證據能力之判斷，應依上揭證據資料使用目
    的，視其性質而分別決定（最高法院98年度台上字第7301號
    、103年度台上字第427號判決意旨參照）。又按LINE通訊軟
    體或手機簡訊之對話紀錄，係該通訊軟體或手機所儲存其參
    與人員間互動對話及情境表達紀錄，即該互動通訊對話內容
    及情境表達，皆係依據通訊軟體、電子設備之儲存功能，以
    機械性能儲存參與人對話當時所呈現之連續互動內容及情境
    表達紀錄，而該紀錄所示連續互動對話與情境表達所呈現之
    紀錄，其有無證據能力，自應與一般物證相同，端視其取得
    證據之合法性及已否依法踐行證據之調查程序，以資認定，
    至其對話內容雖屬供述證據，惟參與對話之人員若於審理中
    具結證述對話內容確係其本人之談話，亦有證據能力（最高
    法院107年度台上字第1939號判決意旨參照）。被告於本院
    審理中始就告訴人乙○○所提出之LINE對話紀錄之截圖，爭執
    其證據能力云云，惟查，告訴人提出之手機通訊軟體LINE對
    話紀錄係屬依據通訊軟體之儲存功能，以機械性能儲存參與
    人對話當時所呈現之連續互動內容及情境表達紀錄、訊息，
    非國家機關基於公權力之行使所取得，且與本案犯罪事實具
    有自然關聯性。又被告於108年4月19日警詢時即自承：警方
    提示通訊軟體LINE的對話內容，是我與乙○○之對話內容等語
    （見108年度核退字第105號卷【下稱核退卷】
　　第21、27頁），另參與對話之告訴人乙○○於原審審理中亦以
    證人身分到庭結證，復經法院依法踐行證據調查之調查程序
    。是以，本院審酌與證明犯罪有直接關聯性，且取得該等證
    據之手段復未涉及強暴、脅迫等非法情事，亦非實施刑事訴
    訟程序之公務員違背法定程序而取得之證據，並無依法應予
    排除之情事，自應認上開對話訊息紀錄，有證據能力。
　㈤再按被告以外之人於審判外之陳述，雖不符刑事訴訟法第159
    條之1至第159條之4之規定，而經當事人於審判程序同意作
    為證據，法院審酌該言詞陳述或書面陳述作成時之情況，認
    為適當，亦得為證據，當事人、代理人或辯護人於法院調查
    證據時，知有第159條第1項不得為證據之情形，而未於言詞
    辯論終結前聲明異議者，視為有前項之同意，刑事訴訟法第
    159條之5分別定有明文。本案後引具有傳聞性質之言詞或書
    面證據，均為被告以外之人審判外之陳述而屬傳聞證據，除
    告訴人所提供之LINE對話截圖，經被告於本院審理中表示無
    證據能力外，其餘業經被告、檢察官於本院準備程序時表示
    不爭執證據能力、證據能力沒有意見（見本院卷第88頁），
    被告、檢察官迄至言詞辯論終結前均未聲明異議，本院審酌
    相關言詞或書面陳述作成時之情況，核無違法取證或其他瑕
    疵，認為以之作為證據為適當，前開具傳聞性質之相關言詞
    或書面陳述，自得作為證據。
二、認定犯罪事實所憑之證據及理由
  ㈠訊據上訴人即被告甲○○（下稱被告）固坦承於前揭時地接受
    告訴人乙○○之委任擔任其與配偶胡進福離婚訴訟之訴訟代理
    人，且有建議告訴人準備聲請假扣押費用，告訴人有將上述
    款項匯入系爭「勵誠法律事務所」帳戶內，惟矢口否認有何
    詐欺取財犯行，辯稱：本來要假扣押，但是因為胡進福已經
    先行對告訴人提起離婚反訴及剩餘財產分配，好像也有聲請
    保全處分，我才跟乙○○講，我們失去假扣押的先機，一切就
    等乙○○與她先生的離婚訴訟結果，我們後續再處理，我們就
    先不做假扣押，我沒有施用任何詐術詐欺當事人，只是我因
    案入獄執行不及返還給當事人，本件是純粹民事糾紛云云。
  ㈡經查：
  ⒈被告為址設臺中市○區○○○路○段000號5樓「勵誠法律事務所」
    之執業律師，於105年4月間某日，在「勵誠法律事務所」內
    ，接受告訴人乙○○之委任擔任其與配偶胡進福離婚訴訟之訴
    訟代理人，俟告訴人於105年5月4日向胡進福提起訴訟請求
    裁判離婚，業據證人即告訴人乙○○於原審審理時、證人劉○○
    於偵訊及原審審理時證述在卷（見108年度偵字第6265號卷
    【下稱偵卷】第231頁；原審卷第147至148、170頁），並有
    告訴人提出之民事起訴狀、105年度婚字第529號民事委任狀
    各1份在卷可稽（見原審105年度婚字第529號卷第17至23、2
    21頁），且為被告所不爭執，自堪認定。
  ⒉證人即告訴人乙○○於原審審理中證稱：當初是我離婚案件所
    以才會去找被告，就是我朋友劉○○介紹，我跟被告在律師事
    務所是第一次見面，後面又有很多次都會去被告律師事務所
    討論案件，被告一開始就說我們要先把我前夫的錢先假扣押
    ，這樣這案子才有勝算，不然我前夫一脫產了我就要不到，
    我的小孩還未成年要先跟他要撫養費，被告就說至少是財產
    的幾分之幾，就是要一定的金額才有辦法扣住我前夫的財產
    ，被告說假扣押大約50萬元才夠扣，因為這案件要先取得勝
    算，所以他說律師事務所先幫我代墊這一筆錢，然後我在後
    面慢慢地匯錢給他，因為他是律師，所以我相信他的說法，
    我4月份就已經開始跟被告談要匯多少錢的部分，有一次比
    較多的錢我一次匯了20幾萬元給他，（提示105年5月13日匯
    款單）我匯該筆22萬1300元，這是假扣押的一部分，（提示
    105年6月6日匯款單）我匯該筆5萬元，這也是要補假扣押的
    部分，（提示LINE對話紀錄）這是我提供的，對話內容就是
    被告尤律師，上面提到「另外5萬元我先頂著，我對事務所
    也好交代！」，右邊回答「那要先給我點時間來調度錢，下
    禮拜才能挪出來」，對方打「麻煩您了！我會儘速把訴訟打
    完，讓您領回的」，右邊回說「好，以後就請律師幫忙了」
    ，6月6日又一個對話「卓小姐您早，請問您今日可匯款5萬
    元嗎？以利會計作帳！歹勢啦！」這是被告說他們律師事務
    所先幫我墊了錢，叫我有多少就先匯錢給被告，被告有講到
    「我會儘速把訴訟打完讓妳領回的」，就是說他幫我處理民
    事離婚的官司，他說這筆假扣押先放在法院有一筆錢，只要
    我這個訴訟官司打完，我這筆錢法院就會匯給我，所以我錢
    是可以拿回來的，只是暫時先放在法院，他說他先幫我墊，
    我後續有錢還給他等語（見原審卷第147至149頁、第151至1
    52頁、164、168頁）。證人劉○○於偵查中證稱：「（問：是
    否知道被告有接受乙○○委任處理離婚訴訟？）知道，是我介
    紹尤律師給乙○○。」，「（問：乙○○說被告要求她提供50萬
    元辦理假扣押費用時，你當時人也在場，是否如此？）是。
    」，「（問：當時時間及地點？）時間我忘記了，但我記得
    是105年間，地點是在乙○○沙鹿住處，當時他們是用LINE撥
    打電話，在電話中提到的。」，「（問：你確實有聽到被告
    要求乙○○出50萬元，是為了處理她向前夫申請假扣押的費用
    ？）我有聽到，因為我人就在旁邊」等語（見偵卷第231至2
    32頁）；復於原審審理中證稱：第一次見面我帶乙○○去被告
    的事務所，被告有講說怕有脫產的嫌疑，後續可能要做一些
    防禦，就是一個概念妳要小心，到時有惡意要脫產的話，妳
    根本一毛拿不到的，因為我對這一塊有疑慮所以有問，被告
    就有解釋，但是假扣押要拿一筆錢出來，被告說他去法院查
    看看她前夫有多少財產，才能跟乙○○回報說大概要多少錢，
    這個動作其實差不多在1個禮拜內就跟她講說大概多少錢等
    語（見原審卷第170、183、184、191頁）。
  ⒊就告訴人與證人劉○○上開證述，其等2人前往律師事務所商談
    告訴人委由被告處理告訴人離婚訴訟事宜，被告即提及欲對
    胡進福之財產聲請假扣押等情互核一致，又告訴人證稱被告
    告知其須繳交約50萬元之假扣押費用等語，與證人劉○○所證
    曾在場聽聞告訴人透過LINE電話與被告交談時，被告在電話
    中要求告訴人支付聲請假扣押費用50萬元等語相互吻合，再
    參以被告於原審及本院準備程序時均自承為告訴人處理上開
    離婚案件過程中曾建議告訴人聲請假扣押，須準備假扣押費
    用等語（見原審卷第123頁；本院卷85至87頁），足見告訴
    人指證被告向其表示欲對胡進福之財產聲請假扣押，須繳交
    假扣押擔保費用等情，當非虛妄。復參以告訴人提供之LINE
    對話紀錄所示：①下午8時59分：（尤律師）「另外5萬元我
    先頂著，我對事務所也好交代！」，②下午9時27分：（告訴
    人）「那要先給我點時間來調度錢，下禮拜才能挪出來」，
    ③下午9時29分：（尤律師）「麻煩您了！我會儘速把訴訟打
    完，讓您領回的」，④下午9時44分：告訴人「好，以後就請
    律師幫忙了」，⑤6月6日上午9時32分：（尤律師）「卓小姐
    您早，請問您今日可匯款5萬元嗎？以利會計作帳！歹勢啦
    ！」等情，有LINE對話紀錄截圖在卷可憑（見核退卷第27頁
    ），被告於警詢時供稱上開對話內容係其與告訴人之對話，
    是要處理假扣押必要費用等語（見核退卷第21頁）。依上開
    對話內容文義可知，被告向告訴人表示另外5萬元尚未給付
    事務所，其先幫忙頂著，會儘速打完訴訟，以利告訴人領回
    該款項，並於6月6日要求告訴人匯款該5萬元，以利事務所
    會計作帳等情，足徵告訴人所證被告向其表示律師事務所已
    先行代墊假扣押費用，該筆費用訴訟結束即可領回，而要求
    告訴人匯款等情，此與證人乙○○於原審結證稱：LINE對話內
    容就是被告尤律師，上面提到「另外5萬元我先頂著，我對
    事務所也好交代！」，右邊回答「那要先給我點時間來調度
    錢，下禮拜才能挪出來」，對方打「麻煩您了！我會儘速把
    訴訟打完，讓您領回的」，右邊回說「好，以後就請律師幫
    忙了」，6月6日又一個對話「卓小姐您早，請問您今日可匯
    款5萬元嗎？以利會計作帳！歹勢啦！」這是被告說他們律
    師事務所先幫我墊了錢，叫我有多少就先匯錢給被告，被告
    有講到「我會儘速把訴訟打完讓妳領回的」，就是說他幫我
    處理民事離婚的官司，他說這筆假扣押先放在法院有一筆錢
    ，只要我這個訴訟官司打完，我這筆錢法院就會匯給我，所
    以我錢是可以拿回來的，只是暫時先放在法院，他說他先幫
    我墊，我後續有錢還給他等語（見原審卷第152頁）互核相
    符。
  ⒋又告訴人先後於105年5月13日匯款22萬1,300元、同年6月6 
    日匯款5萬元至系爭「勵誠法律事務所」帳戶一節，此有系
    爭「勵誠法律事務所」帳戶之開戶基本資料、歷史交易明細
    表、告訴人所提供105年5月13日、105年6月6日郵政跨行匯
    款申請書各1份附卷足憑（見核退卷第31至49頁；偵卷第43
    至45頁）。參諸證人即告訴人乙○○於原審審理中證稱上開二
    筆款項均係匯予被告之假扣押費用等語（見原審卷第151 頁
    ），而其中105年6月6日之匯款5萬元，與上開LINE對話紀錄
    所示，被告於6月6日向告訴人表示「卓小姐您早，請問您今
    日可匯款5萬元嗎？以利會計作帳！歹勢啦！」等語要求告
    訴人匯款5萬元一節互核相符；再參以被告於原審準備程序
    時供稱曾建議告訴人大概要準備20萬元之假扣押費用，且於
    上訴理由狀中亦自承曾建議告訴人作2、30萬元之假扣押等
    語（見原審卷第123 頁；本院卷第7至9頁），堪認上開二筆
    各22萬1,300元、5萬元之匯款均係告訴人匯予被告代墊假扣
    押費用之款項無誤。
　⒌再者，胡進福於105年10月17日向乙○○提起離婚反訴，並請求
    剩餘財產分配及酌定親權（由原審105年度婚字第631號案件
    審理），雙方已於106年4月21日和解離婚，惟關於胡進福請
    求剩餘財產分配（由原審106年度家訴字第79號案件審理）
    及酌定親權（由原審106年度家親聲字第325、326號案件審
    理）之訴訟程序，被告雖亦受告訴人委任擔任訴訟代理人，
    但於106年7月14日、同年10月20日均未到庭且無法聯繫，經
    告訴人向法院查詢結果，始得悉被告並未對胡進福之財產聲
    請假扣押，此據證人即告訴人乙○○於原審審理中證述在卷（
    見原審卷第147頁），並有胡進福提出之家事反訴起訴暨答
    辯狀、原審105年度婚字第529、631號等案件和解筆錄、原
    審民事案件索引卡查詢各1份、原審106年度家訴字第79號、
    106年度家親聲字第325、326號等案件言詞辯論筆錄暨報到
    單各2份、臺灣臺中地方檢察署108年10月24日辦案公務電話
    紀錄表存卷可參（見原審105年度婚字第529號卷第241至242
    頁；原審105年度婚字第631號卷第11至25頁；原審106年度
    家親聲字第325號卷第9至11、23至34頁；偵卷第241頁）。
    由上可知，被告自始未曾對胡進福之財產聲請假扣押，亦無
    代告訴人墊付假扣押擔保費用之情事，竟向告訴人佯稱欲對
    胡進福之財產聲請假扣押，且已先行代墊該筆假扣押之費用
    ，故要求告訴人匯款支付云云，再觀諸系爭「勵誠法律事務
    所」帳戶之歷史交易明細表所示（見核退卷第41頁），告訴
    人分別匯入上開二筆各22萬1,300元、5萬元之款項後，均旋
    遭提領殆盡，被告於警詢時亦自承該等款項均由其本人提領
    等語（見核退卷第23頁），足徵被告係意圖為自己不法之所
    有，基於詐欺取財之犯意，向告訴人詐取上開款項。
　⒍被告雖以前揭情詞置辯，然被告擔任告訴人與胡進福有關剩
    餘財產分配及酌定親權案件之訴訟代理人，但均未到庭且無
    法聯繫，經告訴人向法院查詢結果，始得悉被告並無聲請假
    扣押之情事，已如前述，顯見被告未曾向告訴人表明不聲請
    假扣押之原因，且從未告知未聲請假扣押之事實；又胡進福
    早於105年10月17日已向告訴人提起離婚反訴並請求剩餘財
    產分配及酌定親權，依卷附臺灣高等法院被告前案紀錄表及
    臺灣高等法院全國前案資料查詢所示（見本院卷第35至61頁
    ），被告於107年1月17日始因案入監執行，倘如被告所述係
    因胡進福提起反訴，故決定不聲請假扣押，何以自胡進福起
    訴後至被告入監執行前長達1年餘之期間，均未返還上開款
    項予告訴人，甚至其後與告訴人失去聯繫；況被告自始未代
    墊任何假扣押之費用，竟向告訴人佯稱已代墊費用，要求告
    訴人匯款，在在顯示被告自始無意對胡進福之財產聲請假扣
    押，乃有意虛立名目向告訴人詐取財物，其具有詐欺取財之
    犯意，至為明確，被告前揭所辯，不足採信。
　⒎被告於本院審理中另辯以：一般社會經驗會和接手律師處理
    表示之前被告收的錢如何處理，不可能隻字未提云云（見本
    院卷第89頁），另聲請證人陳○○律師到庭證稱：被告在入監
    執行之前，曾經有就手頭上經辦的案件拜託其幫忙接手處理
    ；有乙○○這一件，而且其有跟當事人見面，印象中好像也有
    陪她去開過庭，記得好像是不是離婚，還有什麼夫妻財產分
    配請求；這個案子是被告說他要被關了，麻煩其幫他處理一
    些案件，不只乙○○這一件；乙○○有來其事務所，而且也有簽
    署委任狀，記憶中有陪她去開過庭，只是其給她的法律意見
    她聽不下去，其記得有開1次庭；之後好像有解除委任；被
    告有無告知乙○○這案子關於假扣押部分並沒有印象；乙○○有
    無對其質疑或詢問假扣押部分亦沒有印象；印象中其不知道
    那個案子有假扣押；卷宗如何交還其記不起來；其不知道乙
    ○○有無質疑過有關於假扣押相關的經辦過程等語（見本院卷
    第139至143頁）；印象中假扣押部分不在討論範圍（見本院
    卷第147頁）等語。證人陳○○固證稱確有接手乙○○之案件，
    惟就有無假扣押沒印象、不知道該案有假扣押、乙○○有無質
    疑或詢問其假扣押一事沒有印象。而其復證稱：簽過委任狀
    就去開庭，其記得這個案子比較趕；開庭之前當天來的，其
    僅開1次庭；印象中開完庭至解除委任沒有再討論；開完庭
    會交換意見；開庭前簽委任狀、開庭後非正式討論一下，不
    能接受其的法律見解，之後就解除委任；因離婚法律關係沒
    那麼複雜，討論簡短（見本院卷第147頁）；乙○○案是無償
    辦理；被告如何收費其不知道；其協助處理乙○○這案件，其
    的部分是沒有收費；乙○○跟其完全沒有提到收費的事情（見
    本院卷第151、152頁）等語，堪認證人陳○○雖因被告之託處
    理告訴人委任被告之案件，惟包括委任時及開庭後僅討論2
    次，時間甚短，復未涉及收取費用事宜，甚至並未提及收費
    之事，其等即因意見相左而解除委任，則告訴人委任被告代
    理之案件，經被告轉介證人陳○○處理，時間短暫，討論次數
    甚少，亦未涉及費用，旋即解除委任，告訴人未向證人陳○○
    主動提及先前被告處理假扣押一事，亦與常情不悖，未足以
    此即認定被告未以假扣押為由向告訴人收款。況訴訟時供担
    保聲請假扣押，該担保金係向法院提出，並非由律師保管，
    倘本案訴訟尚在進行中，告訴人自無向陳○○律師追索先前依
    被告要求提出款項之必要，被告辯以一般社會經驗會和接手
    律師處理表示之前被告收的錢如何處理云云，尚屬個人之懸
    揣。再者，被告雖否認有何詐欺犯行或有挪用告訴人之款項
    ，然其於警詢時即供稱：LINE通訊軟體對話內容是其與告訴
    人之對話內容；是要處理假扣押之必要費用（見核退卷第21
    頁）；他的匯款並非全是假扣押，有些是其幫告訴人打訴訟
    的費用之報酬，假扣押的部分確實後續沒有進行等語（見核
    退卷第23頁），亦自承其確有以告訴人委任之案件需假扣押
    為由向告訴人取得款項之事實。至被告於本院審理中是提出
    不完整之信件1張，其中內容有「乙○○說不再委任陳律師，
    要拿卷宗回去，她的卷宗在哪呢（你是否有給陳律師，若有
    的話，後來陳律師有還你嗎）」、「2018.3.11女兒上」記
    載（見本院卷第93頁），被告稱上開家書有監所戳章，並非
    其事後書寫，至於何人書寫並非關鍵云云（見本院卷第90頁
    ）。然關於告訴人另行委任證人陳○○律師，嗣後解除委任一
    事，業據證人陳○○證述如前，縱有上情，亦無足為有利被告
    之認定。
  ㈢綜上，顯見被告確有於105年4月間接受告訴人委任後至同年6
    月6日之期間，陸續在「勵誠法律事務所」或透過通訊軟體L
    INE之電話、訊息等方式，向告訴人佯稱：因離婚訴訟涉及
    請求給付子女扶養費，須對胡進福之財產聲請假扣押，案件
    始有勝算，應向法院繳交假扣押擔保費用，訴訟結束即可領
    回，已由律師事務所先行代墊該筆費用，要求告訴人儘速匯
    款云云，致告訴人陷於錯誤，誤信被告欲聲請假扣押且已代
    墊該筆假扣押擔保費用，因而先後於105年5月13日匯款22萬
    1,300元、同年6月6日匯款5萬元至系爭「勵誠法律事務所」
    帳戶內之事實。本件事證明確，被告之犯行堪以認定，應依
    法論科。
三、論罪：
  ㈠核被告所為，係犯刑法第339條第1項之詐欺取財罪。
　㈡被告於105年4月間接受告訴人委任後至同年6月6日之期間，
    在「勵誠法律事務所」或透過通訊軟體LINE之電話、訊息等
    方式，以前揭方式向告訴人施行詐術，致告訴人陷於錯誤，
    因而先後於105年5月13日匯款22萬1,300元、同年6月6日匯
    款5萬元至系爭「勵誠法律事務所」帳戶內，係在密接之時
    間而為，侵害同一告訴人之財產法益，各行為之獨立性極為
    薄弱，依一般社會健全觀念，在時間差距上，難以強行分開
    ，在刑法評價上，以視為數個舉動之接續施行，合為包括之
    一行為予以評價較為合理，應論以接續犯，僅成立一罪。
四、本院判斷及對上訴之說明
  ㈠原審審理結果認被告犯行事證明確，適用刑法第339條第1項
    、第38條之1第1項前段、第3項，刑法施行法第1條之1第1項
    等規定，並審酌被告當時身為執業律師，受告訴人委任為離
    婚案件之訴訟代理人，竟以身試法，利用其律師身分取得告
    訴人之信賴，向告訴人佯稱欲聲請假扣押且已先行代墊假扣
    押擔保費用，以此詐取告訴人之金錢，所為顯不可取，又犯
    後飾詞否認犯行，態度非佳，復考量被告犯罪之動機、目的
    、手段、詐取金額，暨其於本院審理時自述其智識程度碩士
    畢業、經濟狀況不佳（見原審卷第263頁）等一切情狀，量
    處有期徒刑7月。另就105年4月25日匯款9萬3,000元、同年5
    月4日匯款8萬元、106年5月10日匯款1萬2,000元部分不另為
    無罪之諭知（詳後述），復就沒收部分說明：被告詐得之款
    項合計27萬1,300元，為被告之犯罪所得，並未扣案，且未
    實際發還被害人，應依刑法第38條之1第1項前段、第3項之
    規定，宣告沒收，於全部或一部不能沒收或不宜執行沒收時
    ，追徵其價額。核其認事用法尚無違誤，量刑亦堪認允當，
    應予維持。
  ㈡對被告上訴之說明：
　⒈被告上訴意旨略以：被告未曾向告訴人聲稱已為其代墊50萬
    元假扣押擔保金，亦未曾建議告訴人需提供50萬元之擔保金
    金額，被告伊始僅建議可作2、30萬元之假扣押，此與被告
    於偵審中之供述及對照告訴人匯款之金額22萬元並無不符，
    反觀告訴人之證述，竟謂其所給付予被告之款項，均係給付
    假扣押擔保金，而拼湊出50萬元之情，況倘真如告訴人所言
    ，被告已然為其代墊50萬元之擔保金，何以嗣後未有催索之
    動作，俱連告訴人亦未主動表示如何返還代墊款項餘額？又
    被告經辦保全執行報酬為何？原審以證人劉○○證述曾在場聽
    聞被告在電話中要求告訴人支付聲請假扣押費用50萬元等情
    ，被告並未釋明有何顯不可信之情況，遽採為認定有告訴人
    所謂50萬等情，姑不論其根本係臨訟編纂，被告根本未有過
    此要求，既為電話中之交談，未開擴音之情況下，想必其所
    誆稱之50萬等情，亦係經由告訴人轉述得知，此即為傳聞證
    據而無證據能力，況劉○○當時為告訴人之同居人，自與告訴
    人休戚與共，證明力亦應等同視之。原審竟能僅憑告訴人提
    供LINE相關對話紀錄，無隻字片語提及係假扣押款項、數目
    也不對，逕臆測勾稽被告之50萬代墊等情，實有誤會。被告
    經辦告訴人及劉○○案件均非僅一件，尚未付報酬者有之，先
    允付部份款項有之，此段對話，係告訴人催討積欠報酬之對
    話，根本與代墊款無關，亦無代墊款之情事。綜上，原審率
    爾採信告訴人及其同居人前後反覆、臨訟編纂的證述，所為
    論斷皆為臆測之詞云云。
　⒉按刑法上之詐欺取財罪，係行為人基於不法所有之意圖，以
    詐術使人陷於錯誤而交付財物，為其構成要件，此觀刑法第
    339條第1項之規定至明。又法院依據調查結果，認定事實，
    對證據何者可採，何者不可採，即證據之證明力如何，係屬
    法院依自由心證判斷之職權，且證據之取捨、事實之認定，
    乃法院職權行使之範圍，法院經調查證據之結果，本於確信
    ，依自由心證之取捨證據，苟其取捨，與經驗法則或論理法
    則無違，即不得任意指為有未審酌違法之情。
　⒊經查：本案經原審依據證據調查結果認被告確有本案起訴詐
    欺犯行，而依法論罪科刑，已如前述，本院亦同此見解。被
    告明知其並未為告訴人就胡進福之財產聲請假扣押，亦無代
    為墊付假扣押擔保費用之情事，竟仍對告訴人施行詐術，佯
    稱已為其對胡進福之財產聲請假扣押並代墊假扣押費用，而
    使告訴人陷於錯誤而陸續交付財物，則被告於取得該財物時
    即已構成詐欺之犯行。至於被告向告訴人佯稱假扣押之擔保
    金究是如告訴人所稱之50萬元，亦或是被告所主張之2、30
    萬元，僅是涉及詐欺犯罪所得金額多寡之問題，無礙被告確
    有施以詐術，使告訴人陷於錯誤而交付財物，被告因而取得
    財物之構成要件事實之認定。再者，告訴人除滙款上開22萬
    1,300元、5萬元外，確另分別匯款9萬3,000元、8萬元、1萬
    2,000元至系爭「勵誠法律事務所」帳戶內（詳後述不另為
    無罪諭知部分），顯見告訴人確有滙款將近50萬元之事實，
    原審判決依現有證據取捨，僅認定被告詐欺款項為27萬1300
    元，其餘部分不另為無罪諭知，已屬對被告為有利之認定。
    是被告上訴意旨執此主張告訴人乙○○及證人劉○○之證述證明
    力不足，自無足採。且被告與告訴人間LINE對話內容中，被
    告表示「另外5萬元我先頂著，我對事務所也好交代！」等
    索款之表示，告訴人答以「那要先給我點時間來調度錢，下
    禮拜才能挪出來」表示需時間調度款項，被告復向告訴人稱
    ：「麻煩您了！我會儘速把訴訟打完，讓您領回的」，告訴
    人則答以「好，以後就請律師幫忙了」等情，被告向告訴人
    索款後猶表明會儘速打完訴訟，讓告訴人領回等語，堪認彼
    等所談論之款項並非被告向告訴人催討積欠報酬之對話，被
    告辯以上開對話係其向告訴人催討欠款云云，顯與客觀事實
    不符，自無可採。被告猶執前詞，否認犯行，指摘原審判斷
    皆為臆測云云，亦無足採。
　⒋綜上，被告之上訴並無理由，應予駁回。
五、不另為無罪判決之諭知部分
  ㈠公訴意旨略以：被告於前揭時地以上述方式詐騙告訴人後，
    告訴人亦分別於105年4月25日匯款9萬3,000元、同年5月4日
    匯款8萬元、106年5月10日匯款1萬2,000 元至系爭「勵誠法
    律事務所」帳戶內，因認被告此部分所為亦涉犯刑法第339
    條第1項之詐欺取財罪嫌等語。
  ㈡按犯罪事實應依證據認定之，無證據不得認定犯罪事實；不
    能證明被告犯罪者，應諭知無罪之判決，刑事訴訟法第154
    條第2項、第301條第1項分別定有明文。次按事實之認定，
    應憑證據，如未能發現相當證據，或證據不足以證明，自不
    能以推測或擬制之方法，以為裁判基礎。且刑事訴訟上證明
    之資料，無論其為直接證據或間接證據，均須達於通常一般
    人均不致於有所懷疑，而得確信其為真實之程度，始得據為
    有罪之認定，若其關於被告是否犯罪之證明未能達此程度，
    而有合理性懷疑之存在，致使無從形成有罪之確信，根據「
    罪證有疑，利於被告」之證據法則，即不得遽為不利於被告
    之認定。又按檢察官就被告犯罪事實，應負舉證責任，並指
    出證明之方法，刑事訴訟法第161條第1項定有明文。因此，
    檢察官對於起訴之犯罪事實，應負提出證據及說服之實質舉
    證責任。倘其所提出之證據，不足為被告有罪之積極證明，
    或其指出證明之方法，無從說服法院以形成被告有罪之心證
    ，基於無罪推定之原則，自應為被告無罪判決之諭知（最高
    法院40年台上字第86號、76年台上字第4986號、92年台上字
    第128號判例意旨參照）。另按犯罪事實應依證據認定之，
    無證據不得認定犯罪事實；有罪之判決書應於理由內記載認
    定犯罪事實所憑之證據及其認定之理由，刑事訴訟法第154
    條第2項及第310條第1款分別定有明文。倘法院審理之結果
    ，認為不能證明被告犯罪，而為無罪之諭知，即無前揭第15
    4條第2項所謂「應依證據認定」之犯罪事實之存在。因此，
    同法第308條前段規定，無罪之判決書只須記載主文及理由
    。而其理由之論敘，僅須與卷存證據資料相符，且與經驗法
    則、論理法則無違即可，所使用之證據亦不以具有證據能力
    者為限，即使不具證據能力之傳聞證據，亦非不得資為彈劾
    證據使用（最高法院100年度台上字第2980號判決意旨參照
    ）。
  ㈢公訴意旨認被告涉犯上開罪嫌，無非係以證人即告訴人乙○○
    之指述、系爭「勵誠法律事務所」帳戶之開戶基本資料、歷
    史交易明細表、告訴人所提供105年4月25日、同年5月4 日
    、106年5月10日之匯款單等為其主要論據。
  ㈣訊據被告堅決否認此部分詐欺取財犯行，辯稱：當初乙○○委
    託我處理她離婚、酌定親權、請求給付扶養費、家暴案件，
    另劉○○離婚、車禍過失傷害案件，也有經過乙○○確認由乙○○
    付費給我，乙○○匯給我的錢大部分是處理上開案件的律師費
    用，印象中第一筆9萬3,000元及最後一筆1萬2,000元都是訴
    訟費用等語。
  ㈤經查：
  ⒈告訴人分別於105年4月25日匯款9萬3,000元、同年5月4日匯
    款8萬元、106年5月10日匯款1萬2,000元至系爭「勵誠法律
    事務所」帳戶內之事實，此有告訴人所提供105年4月25日、
    同年5月4日、106年5月10日郵政跨行匯款申請書、系爭「勵
    誠法律事務所」帳戶之開戶基本資料、歷史交易明細表各1 
    份在卷可證（見核退卷第31至49頁；偵卷第41、47頁），上
　　開事實足堪認定。
  ⒉關於上開三筆各9萬3,000元、8萬元、1萬2,000元之匯款用途
    ：
　⑴告訴人於警詢時指訴稱均係因被告稱其訴訟案件須繳交給法
    院假扣押費用而匯款予被告等語（見偵卷第39至40頁）。然
    參諸證人即告訴人乙○○於原審審理中證稱：105年4月25日9
    萬3,000元詳細內容我記不清楚了，有可能是我跟劉○○的官
    司委託被告的律師費用，我記得105年5月4 日8萬元是劉○○
    假扣押的部分，我印象中被告有說劉○○的案子也是要繳一筆
    8萬元先放在法院，案子結束也是退回給劉○○，被告是跟劉○
    ○講的，然後劉○○再跟我借，我再匯給被告的事務所，106年
    5月10日1萬2,000元被告說法院需要這一筆費用，開庭要付
    的費用，被告說這是法院要的費用等語（見原審卷第155至1
    56、162、195頁），足徵告訴人就該筆9萬3,000元之匯款原
    因已不復記憶，有可能是其與劉○○之訴訟案件委託被告處理
    之律師費用，另陳稱就該筆8萬元之匯款係被告處理劉○○車
    禍民事案件之假扣押費用，就該筆1萬2,000元之匯款則係被
    告表示須支付給法院之費用。
　⑵復據證人劉○○於原審審理中證稱：（提示105年5月13日匯款
    單）這22萬1,300元是匯了假扣押第一筆費用，被告說律師
    事務所可以先幫妳先墊，這是告訴人跟我講的，這筆錢20幾
    萬元我印象很深，大約105至106年的時間，我有委託過被告
    幫我處理請求前妻給付撫養費、車禍等案件，撫養費的報酬
    5萬元、車禍案件的報酬是6萬元，都是我向乙○○借錢，請乙
    ○○幫我付給被告的，乙○○如何付款我不清楚，乙○○都跟我說
    是用匯款的。被告有講到假扣押這一塊，但實際匯多少，我
    沒有印象，我只有請乙○○幫我處理。乙○○於105年5月4日有
    一筆匯了8萬元，這筆錢我沒什麼印象，有可能是車禍，時
    間有點久真的想不起來等語（見原審卷第174至179、184至1
    86、189至190頁），益徵告訴人係於105年5月13日始匯款第
    一筆假扣押代墊費用22萬1,300元予被告，則告訴人於105年
    5月13日之前所為即105年4月25日9萬3,000元、105年5月4日
    8萬元之匯款，已難證明係用以支付對胡進福財產聲請假扣
    押之代墊款項。
　⑶又參酌證人劉○○所述其於105、106年間曾委託被告處理請求
    前妻支付撫養費及車禍之案件，均係委由告訴人代為支付，
    對於實際支付情況及金額均不清楚等情，足見告訴人確有代
    劉○○支付相關案件之費用予被告之情事，是告訴人於原審審
    理時所證該筆9萬3,000元之匯款可能是其與劉○○訴訟案件委
    託被告處理之律師費用，應認有據；至該筆8萬元之匯款部
    分，證人劉○○於原審審理中證述就此款項可能是車禍，沒什
    麼印象等語，而告訴人於原審審理中則證述8萬元是劉○○假
    扣押的部分，…被告是跟劉○○講的，然後劉○○再跟我借，我
    再匯給被告的事務所等語，則該筆匯款究是否為被告處理劉
    ○○車禍民事案件之假扣押費用，固有可疑，然該筆匯款當係
    被告處理關於證人劉○○車禍案件之有關費用，堪可認定。又
    本院審理中雖依檢察官之聲請向臺灣臺中地方法查詢被告有
    無代理證人劉○○向該院聲請假扣押案件結果，經函覆該院民
    事執行處迄110年3月26日止，查無甲○○代理劉○○之假扣押案
    件一節，有臺灣臺中方法院110年4月23日中院麟民執科字第
    5號函及所附索引卡查詢─當事人姓名查詢1份可參（見本院
    卷第115至126頁）。惟證人劉○○就滙款緣由或稱「可能」、
    「沒有什麼印象」等語，多有個人揣度或無從確認之語，縱
    被告並無代理證人劉○○假扣押案件，然此尚難遽為不利被告
    之認定。另被告於原審準備程序時供稱106年5月10日1萬2,0
    00元之匯款是訴訟費用等語（見原審卷第123頁），此與告
    訴人於前揭原審審理中證稱該筆1萬2,000元之匯款係被告表
    示須支付給法院之費用等語相符，堪認告訴人所匯該筆1萬2
    ,000元之款項係作為向法院支付訴訟費用之用途。
　⒊綜上所述，告訴人所為上開三筆各9萬3,000元、8萬元、1 萬
    2,000元之匯款，均難認定係被告施行詐術佯稱已為告訴人
    代墊假扣押費用而匯款，自無從認定被告就此部分亦成立詐
    欺取財犯行，又因起訴意旨認被告此部分所為與被告經論罪
    科刑之詐欺取財行為，為接續犯之實質上一罪關係，爰不另
    為無罪判決之諭知。
據上論斷，應依刑事訴訟法第368條，判決如主文。
本案經檢察官林清安提起公訴，檢察官李月治到庭執行職務。
中　　華　　民　　國　　110 　年　　10　　月　　6 　　日
            刑事第十二庭   審判長法　官　張  國  忠
                                 法　官  李  雅  俐
                                 法　官  陳      葳
上列正本證明與原本無異。
不得上訴。 
　　　　　　　　　　　　　     　書記官  蔡  皓  凡 

中　　華　　民　　國　　110 　年　　10　　月　　6 　　日